【裁判字號】    97,家抗,68
【裁判日期】    970827
【裁判案由】    指定遺產管理人
【裁判全文】
臺灣臺南地方法院民事裁定             97年度家抗字第68號
抗  告  人  財政部國有財產局台灣南區辦事處台南分處
法定代理人  乙○○
相  對  人  台南市稅務局
法定代理人  甲○○
上列抗告人因與相對人間就被繼承人梁明義指定遺產管理人事件
，對於中華民國97年6月6日本院97年度財管字第33號裁定提起抗
告，本院裁定如下：
    主      文
抗告駁回。
抗告程序費用新台幣壹仟元由抗告人負擔。
    理      由
一、按先順序繼承人均拋棄其繼承權時，由次順序之繼承人繼承
    。其次順序繼承人有無不明或第四順序之繼承人均拋棄其繼
    承權者，準用關於無人承認繼承之規定。又繼承開始時，繼
    承人之有無不明者，由親屬會議於一個月內選定遺產管理人
    ，並將繼承開始及選定遺產管理人之事由，向法院報明。又
    第1178條所定之期限屆滿，無繼承人承認繼承時，其遺產於
    清償債權，並交付遺贈物後，如有賸餘，歸屬國庫。又繼承
    人有無不明而不能依民法第1177條選定遺產管理人時，得由
    利害關係人聲請法院選任之。民法第1176條第6項、第1177
    條、第1185條及第1178條第2項分別定有明文。
二、本件相對人於原審聲請意旨略以：被繼承人梁明義於民國94
    年5月8日死亡，其遺有台南市○○區○○段871地號土地乙
    筆，因其繼承人均拋棄繼承，又無法依民法第1177條選定遺
    產管理人，致梁明義滯欠之94年至95年度地價稅計新台幣（
    下同）6,150元及未來開徵之稅捐無從辦理送達及徵收稅捐
    ；今為保障稅捐之徵收，爰聲請指定財政部國有財產局台灣
    南區辦事處台南分處為被繼承人之遺產管理人等語。
三、抗告意旨略以：
  （一）查抗告人於97年6月12日接獲鈞院97年度財管字第33號
        民事裁定，選任為被繼承人梁明義之遺產管理人，經細
        閱該民事裁定理由欄第二項記載：「．．．被繼承人梁
        明義已於94年5月8日死亡，其繼承人均聲請拋棄繼承，
        聲請人為保障稅捐，爰依法聲請選定抗告人為被繼承人
        梁明義之遺產管理人．．．」。惟被繼承人既全體拋棄
        繼承，即足認被繼承人梁明義有遺債大於遺產之情形。
  （二）按司法院74年10月15日（74）院台廳一字第05786號函
        示「嗣後各地方法院受理有關無人承認繼承遺產管理事
        件時... 因此類拋棄繼承事件，多屬遺債大於遺產，形
        同破產，儘量避免選任國有財產局為遺產管理人... 」
        ，而本案極可能屬於遺債大於遺產，依上開司法院函示
        應儘量避免選任國有財產局為遺產管理人，且法亦無明
        文禁止，況繼承人對被繼承人生前之債權債務關係，以
        及印鑑、重要文件、產權文件等應較清楚或仍保管中，
        雖相對人與被繼承人梁明義之債權債務關係，與繼承人
        並無任何關聯性存在，但就適任與否加以考量，除其最
        近親屬外，實不作第二人想。況不僅就被繼承人向相對
        人積欠稅金款項為多少，而稅金未完全清償，則已償還
        者為多少，除積欠稅金款項外，是否尚有其他債權債務
        關係，均需全面予以了解，則以抗告人僅係國有財產之
        管理機關，於被繼承人之遺債大於遺產之際，選任抗告
        人為遺產管理人，則抗告人恐力有未逮，應以被繼承人
        之最近親屬或公正第三人為遺產管理人較適宜。
  （三）又抗告人係國有財產之管理機關，而國庫對於無人承認
        繼承之遺產向有期待權，因之，若被繼承人尚有剩餘遺
        產得以歸屬國庫，則選任抗告人為遺產管理人方有實益
        ；審究本案，既有遺債大於遺產之虞，若選任抗告人為
        遺產管理人，則抗告人仍須善盡管理人責任為其管理遺
        產、處理債務等問題，其間所耗費之人力、時間難以金
        錢衡量；且管理期間所需之花費亦由國庫代為墊付，而
        若結果落得其遺產不足以清償，不僅國庫利益受損，更
        有甚者，導致利用全民資源負擔個人私務之支出，無異
        使公器淪為私用，實不符社會公平原則，爰聲請廢棄原
        裁定等語。
四、經查：
  （一）相對人主張之上開事實，業據其提出除戶謄本、財政部
        財稅資料中心家庭成員（三親等）資料查詢清單、本院
        家事法庭97年3月7日南院雅家戊94年度繼字第1054號函
        影本、財政部台灣省南區國稅局台南市分局函影本、台
        南市稅務局欠稅總歸戶查詢情形表、土地建物查詢資料
        附於原審卷可稽，並經本院依職權調閱本院94年度繼字
        第1054號拋棄繼承案卷查核屬實，則揆諸前開說明，相
        對人以其為利害關係人，聲請選任被繼承人梁明義之遺
        產管理人，自屬有據。
  （二）又抗告人所指司法院前述函示，僅謂儘量避免選任抗告
        人為遺產管理人，並非謂不得選任其為遺產管理人，且
        該函示對於法院亦無拘束力；另被繼承人生前之債權債
        務關係及有關產權證明文件，抗告人得依其他方式獲悉
        或取得，有關之印鑑，抗告人亦得依舉證責任分配方式
        辨識其真偽，於其管理遺產上並無困難，且上開文件資
        料其最近親屬未必最為知悉；參以被繼承人之繼承人均
        拋棄繼承，已無利害關係，如選定渠等擔任遺產管理人
        ，難期其將來執行職務能克盡職守，是為期公正，實不
        宜選任渠等為遺產管理人。抗告意旨以被繼承人梁明義
        之繼承人對被繼承人生前之債權債務關係，以及印鑑、
        重要文件、產權文件等應較清楚或仍保管中，就適任與
        否加以考量，應以被繼承人梁明義之最近親屬為遺產管
        理人較適宜云云，自無可取。
  （三）再者，被繼承人之遺產，於遺產管理人完成清償債權並
        交付遺贈物等清算程序前，是否有賸餘，無從知悉，而
        依上述說明，各順序之繼承人均拋棄繼承者，其剩餘財
        產歸屬國庫，而抗告人為國庫之綜理機關，為國有財產
        法第9條第2項所明定，其備有財產管理之專才，雖其經
        費支出屬國家資源，但保護無人繼承財產之債權人之權
        利，亦屬政府之義務，於遺產管理指定之實際運作，仍
        認選任國有財產局為遺產管理人較一般社會公正人士更
        為妥適。是抗告意旨以：本件既有遺債大於遺產之虞，
        若選任抗告人為遺產管理人，則抗告人仍須善盡管理人
        責任為其管理遺產、處理債務等問題，其間所耗費之人
        力、時間難以金錢衡量；且管理期間所需之花費亦由國
        庫代為墊付，而若結果落得其遺產不足以清償，不僅國
        庫利益受損，更有甚者，導致利用全民資源負擔個人私
        務之支出，無異使公器淪為私用，實不符社會公平原則
        云云，亦無可採。
  （四）綜上所述，原審據此指定抗告人為被繼承人梁明義之遺
        產管理人，經核並無不合，抗告意旨復未述明原裁定選
        任其為被繼承人梁明義之遺產管理人有何違法或其他不
        當之處，是其提起抗告，聲明廢棄原裁定，非有理由。
五、據上論結，本件抗告為無理由，爰依非訟事件法第21條第2
    項，第46條，民事訴訟法第495條之1第1項、第449條第1項
    、第95條、第78條、第87條第1項，裁定如主文。
中    華    民    國    97    年    8     月    27    日
                  家事法庭審判長法  官  鍾宗霖
                                法  官  楊佳祥
                                法  官  林育幟
上為正本係照原本作成。
抗告人如不服本裁定，僅得於收受本裁定正本送達後10日內以適
用法規顯有錯誤為理由，向本院提出再抗告狀（須附繕本一份及
繳納再抗告裁判費新台幣1000元），並經本院許可後始可再抗告
。
中    華    民    國    97    年    8     月    27    日
                                書記官  歐貞妙


司法院資訊處製作；財團法人民間司法改革基金會備份。
